【裁判字號】    98,消債清,122
【裁判日期】    990430
【裁判案由】    清算事件
【裁判全文】
臺灣板橋地方法院民事裁定           98年度消債清字第122號
聲  請  人  甲○○
上列當事人因消費者債務清理事件聲請清算，本院裁定如下：
    主  文
聲請駁回。
聲請費用由聲請人負擔。
    理  由
一、本件聲請意旨略以：聲請人因有不能清償債務之情事，目前
    債務總金額為新臺幣（下同）2,472,247 元，前於民國95年
    間曾依照中華民國銀行公會會員辦理無擔保債務協商機制，
    與最大債權金融機構即安泰商業銀行股份有限公司（下稱安
    泰銀行）達成協商，約定聲請人自95年11月起，分120 期，
    每月清償26,941元。另因聲請人尚有積欠花旗銀行（原華僑
    銀行）之債務未納入上開協商機制，每月尚需還款1,905 元
    ，總計聲請人每月需清償債務28,846元。而協商當時，聲請
    人任職於第一租書店，每月收入約3 萬元，扣除上開還款金
    額後，已無法維持聲請人之基本生活，惟因債權銀行人員不
    斷來電鼓吹，或謂未達協商將繼續疲勞催收，或謂倘不接受
    該優惠，將回復原來高利貸，致聲請人不得已接受債權銀行
    之協商條件，並向親友籌措款項以繳納協商還款金額。然聲
    請人於繳納3期後，已無法再籌措款項，遂於96年1月後毀諾
    ，且現今聲請人因失業無工作收入，故實有不可歸責於己致
    履行顯有重大困難之事由，爰依法聲請清算等語。
二、按債務人與金融機構協商成立者，不得聲請更生或清算，但
    因不可歸責於己之事由，致履行顯有重大困難者，不在此限
    ；本條例施行前，債務人依金融主管機關協調成立之中華民
    國銀行公會會員辦理消費金融案件無擔保債務協商機制與金
    融機構成立之協商，準用前項之規定，消費者債務清理條例
    （下稱消債條例）第151 條第5 項、第6 項分別定有明文。
    此項意旨乃在避免債務人任意毀諾已成立之債務清償方案，
    濫用更生或清算之裁判上債務清理程序。蓋債務人於協商成
    立後，應秉持誠信履行所約定之還款條件，如認該清償方案
    履行有其他不適當之情形，自仍應再循協商途徑以資解決。
    是債務清償方案成立後，僅於其後發生情事變更，在清償期
    間收入或收益不如預期，致該方案履行困難甚或履行不能，
    因不可歸責於己之事由，始能聲請更生或清算。而所謂不可
    歸責於己之事由，係指出於非己身所能控制之自然力或其他
    人為事由，具有猝然性而不能預知，非人力所能參與或所能
    阻止，而陷於不能履行承諾償還自己之債務者而言。又聲請
    更生或清算不合程式或不備其他要件者，法院應以裁定駁回
    之，但其情形可以補正者，法院應定期間先命補正，復為消
    債條例第8 條所明定。
三、查本件聲請人前於消債條例施行前，曾依照中華民國銀行公
    會會員辦理消費金融案件無擔保債務協商機制，與最大債權
    金融機構安泰銀行達成協商，約定聲請人自95年10月起，分
    120 期，利率6%，每月清償26,941元，依各債權銀行債權金
    額比例清償各項債務，至全部清償為止，然聲請人僅繳納4
    期，履行債務至96年1 月12日後毀諾等情。業據安泰銀行提
    出協議書、無擔保債務還款計劃，及放款當期交易明細表等
    件影本各1 份為證，且觀諸聲請人提出之財團法人金融聯合
    徵信中心債權人清冊中「是否曾參與銀行公會債務協商」欄
    註記「Y 」一節亦明。準此，本件聲請人依上開協商機制與
    最大債權金融機構協商成立後，再向本院聲請清算，尚須符
    合「不可歸責於己之事由致履行顯有重大困難」之要件，方
    為適法。經查：
(一)、聲請人固主張其於協商成立時即無力負擔協商還款金額，惟
    因債權銀行不斷來電鼓吹始不得已接受上開協商條件，嗣因
    無法再向親友籌措款項，致難以繼續履行協商金額云云，然
    聲請人係基於自由意志而與最大債權銀行達成協商，無論其
    同意之原因為何，即應受該成立之協議所拘束。且聲請人於
    協商之際，對其自身之收入應知之綦詳，其衡量經濟狀況及
    償債能力，猶簽署協商協議書，理應就籌措資金來源已妥為
    規劃，甚或有其他收入，自應本諸誠信原則依約履行，縱有
    協商金額超逾其履行能力情事，亦屬聲請人於協商時可得預
    見，核屬可歸責於聲請人自己之事由所致，是聲請人自不得
    再以其係不得已接受債權銀行所提議之協商條件或無法負擔
    協商條件為由，逕向本院聲請清算，倘認該協商方案履行有
    其他不適當情形，自仍應再循協商途徑謀求解決。又聲請人
    自承其係於毀諾後始自租書店離職，則其於客觀事實並未有
    顯著變動之情況下，僅繳款4 期債務即率爾毀諾，足認其毀
    諾係可歸責於聲請人事由。
(二)、聲請人雖又主張其自租書店離職後，至今仍失業無收入，故
    履行協商債務顯有重大困難一節，並提出96至97年度綜合所
    得稅各類所得資料清單、勞工保險被保險人投保資料表等件
    供參，然上開資料僅能證明聲請人於96年至97年度未有報稅
    及投保之記錄，而聲請人迄今均未能提出其失業之證明文件
    ，是聲請人執此主張現今無收入致無法負擔協商條件，即非
    可取。況聲請人現年近38歲，正值年輕力壯，其屆法定退休
    年齡尚得工作27年，倘其願意積極工作，當可逐月清償其所
    積欠之債務，尚難認其有何不能清償之情事。是以，本件清
    算之聲請，亦不符合消債條例第3條所定之要件。
四、再按，消債條例所規定之清算制度，實質上即為破產法上破
    產之特別程序，其目的乃在使債權人獲得公平之受償，以使
    債務人在經濟上得有更生之機會，防止社會經濟發生混亂。
    清算制度並非在使債務人恣意消費所造成之債務，轉嫁予債
    權人負擔。債務人之免責制度，應在鼓勵勤勞誠實之債務人
    ，而非縱容投機不誠實之債務人奢侈浪費，倘債務人於聲請
    清算前之相當期間內，利用信用金融之機會，恣意為非屬通
    常生活所需之鉅額消費或作奢侈性、浪費性之消費，而不在
    意日後履行返還之能力，反而算計消債條例中之免責制度，
    濫用債務清理程序以規避其應負擔之償還責任，自與本條例
    之立法意旨有違。此觀消債條例第134 條第4 款對於因浪費
    、賭博或其他投機行為，致財產顯然減少或負擔過重之債務
    ，而生開始清算之原因，法院應為不免責之裁定甚明。故法
    院審查債務人清算之聲請時，倘債務人於聲請清算前之相當
    期間內，為鉅額消費或作奢侈性、浪費性之商品或服務消費
    ，而與其通常生活所需顯不相當，或有其他情事，在客觀上
    顯係濫用清算程序以規避其應負擔之償還責任，有違誠信原
    則時，應認法院得裁定駁回債務人清算之聲請，資以衡平債
    權人及債務人之權益（最高法院96年度台抗字第660 號、97
    年度台抗字第482 號裁定意旨參照）。經查：
(一)、聲請人於93年8 月17日向安泰銀行貸得款項115 萬元，用以
    清償其積欠聯邦銀行、慶豐銀行、永豐銀行、花旗銀行、遠
    東銀行（原友邦信用卡公司）、上海銀行及萬泰銀行共7 家
    銀行之信用卡債務合計966,000 元。而上開貸款金額115 萬
    元扣除代償款項及手續費等相關費用後，尚餘126,290 元，
    業經安泰銀行於同日匯入聲請人於該行中崙分行之帳戶內，
    此有安泰銀行98年11月6 日民事陳報狀及存款當期交易明細
    表（見本院卷第179 頁）各1 份在卷足憑。再查，聲請人於
    同日分別另向富邦銀行貸得款項25萬元（見本院卷第76頁、
    第186 頁）；向中國信託銀行貸得款項30萬元（見本院卷第
    139 頁），總計聲請人於93年8 月17日單日即取得現金借款
    計676,290 元（計算式為：126,290 元＋25萬元＋30萬元＝
    676,290 元。此外，聲請人旋於93年11月5 日又向遠東銀行
    貸得款項20萬元（見本院卷第147 至150 頁、第179 頁）。
    由上可見，聲請人短期內密集借貸高額貸款，顯已逾通常生
    活必要支出之金額，且聲請人前既已積欠債務高達96萬餘元
    ，而有代償債務之需要，本應知所節制，減少非必要之消費
    ，倘其無不當擴張信用，則其債權人應僅有安泰銀行而已，
    然現今聲請人之債權人尚有多家，前已代償完畢之銀行仍為
    其債權人，債務復遽增，足認聲請人確有浪費財產之情事。
(二)、另依債權人香港上海匯豐銀行、花旗銀行（包括原華僑銀行
    之債務）、聯邦銀行、萬泰銀行、遠東銀行及匯誠資產公司
    （慶豐銀行轉讓債權）向本院陳報聲請人使用信用卡消費明
    細之結果（見本院卷第74至75頁、第80至132 頁、第142 至
    168 頁、第183 至184 頁），聲請人之消費多屬電信費用、
    百貨公司、服飾店、餐飲店、KTV 、中天書坊、保險費等高
    額支出，核非屬一般日常生活所需之必要消費。甚且，聲請
    人有大量及密集預借現金之情形，其除於94年12月15日以通
    訊方式向萬泰銀行借貸69,000元外，且使用香港上海匯豐銀
    行等4 家銀行之信用卡，其中可見，單日提領金額20,000元
    （95年1 月16日，上海）、20,000元（95年2 月13日，上海
    ）、20,000元（95年2 月25日，花旗）、40,000元（95年3
    月15日，上海）、20,000元（95年3 月20日，匯誠）、10,0
    00元（95年3 月26日，花旗）、20,000元（95年4 月12日，
    花旗）、10,000元（95年4 月24日，聯邦）、10,000元（95
    年5 月1 日，花旗）、10,000元（95年5 月13日，上海）、
    15,000元（95年5 月13日，聯邦）、20,000元（95年5 月15
    日，花旗）、20,000元（95年5 月24日，聯邦）、10,000元
    （95年6 月1 日，花旗）、40,000元（95年6 月11 日 ，上
    海）、20,000元（95年6 月15日，上海）、20,000元（95年
    6 月26日，上海）、10,000元（95年7 月14日，上海），總
    計聲請人自95年2 月起至同年6 月止之預借現金數額，單月
    竟分別高達40,000元、70,000元、30,000元、75,000元、90
    ,000元 ，核與通常生活所需支出顯不相當。
(三)、基上，聲請人之負債原因顯與其不當消費之情形有關，聲請
    人恣意為非屬通常生活所需之消費，而不在意日後履行返還
    償債之能力，自與前開立法本旨有違，且堪認有消債條例第
    134 條第4 款所稱：「因浪費、賭博或其他投機行為，致財
    產顯然減少或負擔過重之債務，而生開始清算之原因」情事
    存在。此外，聲請人辦理信用貸款及預借現金之數額，均實
    屬過高，顯與其通常生活所需並不相當，其明知於超越自己
    本身所能負擔之債務時，仍大肆舉債而負擔過重之債務，客
    觀上足認有濫用清算程序以規避債務償還之道德風險，亦有
    違誠信原則，依前揭說明，應駁回其清算之聲請。
五、綜上所述，本件聲請人於協商時盱衡自身之經濟狀況而簽立
    協議書，自應依協議條款履行債務，且所述聲請清算之理由
    ，並不具備不可歸責於己之事由，致履行顯有重大困難之要
    件。又其為具有勞動能力之人，亦難認有不能清償債務之情
    事。參以其於聲請清算前之相當期間內，所為鉅額消費或奢
    侈性、浪費性之商品或服務消費，以及大量密集借款，客觀
    上顯係濫用清算程序以規避其應負擔之償還責任，而有違誠
    信原則。是其聲請清算，於法未合，且該欠缺又無從補正，
    應予駁回，爰裁定如主文。
六、另銀行公會針對95年度銀行公會協商案件已毀諾之客戶，業
    已決議可申請「個別協商一致性方案」，即由最大無擔保債
    權銀行依據前置協商清償方案之精神和原則，與債務人重新
    協商議訂符合債務人繳款能力之月付款金額，該方案最長為
    180 期，利率最低為0%。是聲請人如認原清償協議之金額、
    利率、期數有調整之必要，或確有短暫經濟上困難之情事，
    自仍得與最大無擔保債權銀行再行協商調整，而無任意選擇
    毀諾聲請清算之理。至於所繳納郵務送達費3,400 元，則待
    本件清算聲請事件確定後，如尚有剩餘郵資餘額，再予檢還
    聲請人，附此敘明。
中    華    民    國    99    年    4     月    30    日
                  民事第三庭    法  官  邱育佩
以上正本係照原本作成
如不服本裁定應於送達後10日內向本院提出抗告狀，並繳納抗告
費新臺幣1,000 元
中    華    民    國    99    年    4     月    30    日
                                書記官  彭麗紅

司法院資訊處製作；財團法人民間司法改革基金會備份。
